Inventaris van het archief van de Staatscommissie Concentratie Bijzonder Lager Onderwijs, 1936-1937
Nationaal Archief, Den Haag
Ministerie van Onderwijs en Wetenschappen: Staatscommissie Concentratie Bijzonder Lager Onderwijs
Staatscie. Concentratie Bijzonder Lager Onderwijs
1936-1937
O27579
0.10 meter;; 8 inventarisnummers.
Normale geschreven, getypte en gedrukte documenten.
Nationaal Archief, Den Haag
Staatscommissie "Concentratie Bijzonder Lager Onderwijs"
In 1936 werd de Staatscommissie "Concentratie Bijzonder Lager Onderwijs" insteld nadat er commotie was ontstaan over de mogelijke dreiging van rechtsongelijkheid tussen het algemeen en bijzondere onderwijs. Bevat notulen van de commissie en nota's, rapporten aangaande en voorstellen tot wijziging van de Lager Onderwijs wet van 1920. Bevat tevens krantenknipsels.
Archiefvorming
Geschiedenis van de archiefvormer
De staatscommissie werd ingesteld bij KB van 11 februari 1936, nr. 15, nadat de regering paragraaf 12 van het wetsontwerp van 6 augustus 1935 had ingetrokken als gevolg van de vele kritiek hierop. In deze paragraaf stond een bepaling, die aangaf dat bijzondere scholen naar het oordeel van het departement, bij ministerieel besluit konden worden opgeheven. Dergelijke besluiten konden worden uitgevaardigd naar aanleiding van de opheffing en concentratie van een aantal openbare scholen. Zoals in een commentaar in De Tijd van 23 januari 1937 vermeld staat werd hiermee gelijkheid in behandeling tussen openbaar en bijzonder onderwijs beoogd, maar in feite resulteerde het in een willekeurige behandeling van het bijzonder onderwijs. Begrijpelijkerwijze kwam parlementair rechts hiertegen in verzet aldus De Tijd.
Op 4 maart werd 1936 door de minister van O.K. en W. de commissie geïnstalleerd - bestaande uit leden van de Tweede Kamer der Staten-Generaal - die een compromis moest zien te vinden tussen enerzijds de (rechtse) kamermeerderheid in zijn verzet tegen de dreigende rechtsongelijkheid tussen openbaar en bijzonder onderwijs, en anderzijds de linkse regering in haar door de wet opgedragen zorg voor de voorziening van voldoende openbaar onderwijs.
De taak van de commissie was:
te onderzoeken, of een wettelijke regeling kan worden getroffen om de concentratie van bijzondere scholen voor algemeen vormend lager onderwijs te verwezenlijken op een wijze die de bezwaren tegen paragraaf 12 van het bij koninklijke boodschap van 6 augustus 1935 ingediende wetsontwerp ondervangt en eventueel voorstellen in die richting te doen
voorstellen te doen, welke betrekking hebben op de materie, geregeld in de wet van 4 augustus 1933, staatsblad no 414.
Deze wet hield in: het beperken van uitgaven, welke voor de openbare kassen voortvloeien uit de uitvoering van de Lageronderwijswet 1920.
De commissie hield 13 plenaire vergaderingen, de subcommissie vergaderde 7 keer. De subcommissie werd zo vaak als de commissie dit nodig achtte bijeen geroepen om een voorstel te doen. De leden van de subcommissie werden door de voorzitter aangewezen. De werkzaamheden van de staatscommissie kwamen op 13 december 1936 gereed. Het rapport werd 16 december ingediend en op 8 januari 1937 uitgebracht. De kern van het uitgebrachte rapport lag in de gelijkschakeling van het openbaar en bijzonder onderwijs. De gelijkschakeling hield in dat zowel het openbaar onderwijs als het bijzonder onderwijs hetzelfde minimum aantal leerlingen moest hebben om bestaansrecht te behouden. Door de bezuinigingen op het onderwijs was de regering genoodzaakt het aantal scholen terug te brengen. Het stichten van nieuwe scholen werd van regeringszijde sterk afgeremd. Doordat het ontwerp van de staatscommissie unaniem werd aanvaard, was zij van mening dat zij de bedenkingen tegen paragraaf 12 hiermee had ondervangen. Met het uitbrengen van het rapport achtte de staatscommissie haar taak volbracht.
Leden van de staatscommissie
voorzitter:
Dr. J.R. Slotenmaker de Bruïne, minister van onderwijs, kunsten en wetenschappen
lid en tweede voorzitter:
mr. P.J. Oud, minister van Financiën
leden:
mr. P.J.M. Aalberse, minister van staat,
ir. J.W. Albarda,
dr. S.E.B. Bierema,
mr. G.A. Boon,
jhr. mr. D.J. de Geer, minister van staat,
mr. A.M. Joekes,
Th. M. Ketelaar,
J. Schouten,
J.G. Suring,
mr. J. Terpstra,
Th.J. Thijssen,
H.W. Tilanus,
secretaris:
mr. P.W.H. Truyen, hoofdinspecteur van het lager onderwijs,
adjunct-secretarissen:
mr. H. Alberda, hoofdcommies bij het departement van Financiën,
J.A. van Lagerveld, commies bij het departement van Onderwijs, Kunsten en Wetenschappen.
Mr. P.J.M. Aalberse werd opgevolgd door mr. C.M.J.F. Goseling, lid van de Tweede Kamer der Staten-Generaal. Door het overlijden van Th. Ketelaar werd D. Kooiman benoemd tot zijn opvolger.
Geschiedenis van het archiefbeheer
Het archief is afkomstig uit het door de CAS geïnventariseerde archief van de afdeling Lager Onderwijs 1918-1934. Het is als vreemd archief retour gezonden aan het ministerie van Onderwijs en Wetenschappen.
De verwerving van het archief
De rechtstitel is (nog) onbekend
Inhoud en structuur van het archief
2.14
Selectie en vernietiging
De omvang bedroeg slechts twee dozen en is met het inventariseren teruggebracht tot één. In het archief bevonden zich voor het merendeel afschriften van de aanwezige stukken. Uit het archief zijn dubbelen en geleidebrieven vernietigd.
Ordening van het archief
Het archief was voor een klein gedeelte zaaksgewijs geordend; deze orde kon worden gehandhaafd. Het merendeel van de stukken zat los in dozen waarbij elke orde ontbrak. De zaaksgewijze ordening werd voor zover mogelijk voortgezet, de overige stukken zijn onderwerpsgewijs opgeborgen. De notulen van de vergaderingen zijn bijeengezet naar staatscommissie en subcommissie.
Aanwijzingen voor de gebruiker
Openbaarheidsbeperkingen
Volledig openbaar.
Materiële beperkingen
Aanvraaginstructie
Openbare archiefstukken kunnen online worden aangevraagd en gereserveerd. U kunt dit ook via de terminals in de studiezaal van het Nationaal Archief doen. Om te kunnen reserveren dient u de volgende stappen te volgen:
U maakt een profiel aan op www.gahetna.nl, en logt vervolgens in
Via de archiefinventaris (alleen de beschrijvingen met rode nummers) selecteert u het gewenste archiefstuk door op de knop 'Reserveren' te klikken
In het volgende scherm geeft u aan op welke dag u het archiefstuk wilt inzien
Indien u zich bevindt in de studiezaal en een tafelnummer heeft ontvangen kunt u dit nummer vermelden. Als u geen tafelnummer heeft kunt u tafelnummer 777 laten staan
Vervolgens bevestigt u uw reservering door deze te versturen.
Verwant materiaal
Beschikbaarheid van kopieën
Bijlagen
Overzicht van geraadpleegde bronnen
Verslag van de staatscommissie
Staatsblad no 414 d.d. 04-08-1937
De Tijd van 23 januari 1937
Beschrijving van de series en archiefbestanddelen
- Stukken van algemene aard
  - Notulen van vergaderingen van de staatscommissie., 1936; 1; 1 omslag
  - Notulen van vergaderingen van de subcommissie., 1936; 2; 1 omslag
- Stukken betreffende bijzondere onderwerpen
  - Stukken betreffende de installatie van de staatscommissie., 1936; 3; 3 stukken
  - Stukken betreffende een enquéte over de opheffing van openbare scholen sinds juli 1933., 1936; 4; 1 omslag
  - Nota's en rapporten betreffende onderzoeken voor wijziging van de L.0 wet., 1936; 5; 1 omslag
  - Stukken betreffende voorstellen tot wijziging van de L.O. wet., 1936; 6; 1 omslag
  - Stukken betreffende concepten van de gewijzigde L.O. wet 1920., 1936; 7; 1 omslag
  - Stukken betreffende commentaren van de commissie op kranteartikelen, met kranteknipsels., 1937; 8; 1 omslag